【裁判字號】    97,保險,60
【裁判日期】    981012
【裁判案由】    給付保險金
【裁判全文】
臺灣臺北地方法院民事判決              97年度保險字第60號
原      告  丙○○
訴訟代理人  江倍銓律師
被      告  新光人壽保險股份有限公司
法定代理人  甲○○
訴訟代理人  丁○○
            乙○○
上列當事人間給付保險金事件，本院於民國98年9月21日言詞辯
論終結，判決如下：
    主      文
原告之訴及假執行之聲請均駁回。
訴訟費用由原告負擔。
    事實及理由
壹、程序方面：
    按訴狀送達後，原告不得將原訴變更或追加他訴。但擴張或
    減縮應受判決事項之聲明，不在此限，民事訴訟法第255 條
    第1 項第3 款定有明文。查原告起訴時請求被告給付新臺幣
    （下同）833,421 元及自民國96年3 月20日起至清償日止，
    按年息5%計算利息，嗣於97年6 月24日具狀減縮本金部分之
    聲明為772,118 元（見本院卷第20頁），嗣於97年10月22日
    當庭提出民事準備書狀，減縮本金為766,964 元（見本院卷
    第144 頁），復於98年7 月24日提出民事準備(五)狀減縮本金
    部分為738,697 元（見本院卷第387 頁），均屬減縮應受判
    決事項之聲明，依前揭規定意旨，應准許之。
貳、實體方面：
一、原告主張：伊於95年6 月9 日以自己為要保人及被保險人，
    向被告分別投保「新光人壽新長安終身壽險保險單」主約及
    四個「新光人壽意外傷害醫療保險附約條款」、「新光人壽
    安心住院保險附約條款」、「新光人壽綜合醫療保險附約條
    款」及「新光人壽綜合保障特約條款」附約。伊嗣因肝硬化
    相關病症，自96年2 月9 日起至財團法人宏恩綜合醫院（下
    稱宏恩醫院）住院，於96年2 月26日轉至國防醫學院三軍總
    醫院（下稱三軍總醫院），並於96年3 月19日進行活體肝臟
    移植手術，伊依系爭保險契約，於96年3 月12日向被告請求
    給付保險金，被告竟以伊於投保時，未據實告知因肝臟方面
    疾病門診治療，違反說明義務，致影響被告之判斷，於96年
    4 月27日發函通知解除保險契約並拒絕給付。然伊於投保時
    ，已向被告之使用人即保險業務員鄧珍妹告知伊患有B 型肝
    炎，演變成慢性肝炎後有肝硬化，並曾因此而住院等情，要
    保書係鄧珍妹代為勾選，鄧珍妹既未據實填載，應由被告負
    責。且伊於96年3 月12日申請理賠，至被告於96年4 月27日
    發函通知解除契約時，已逾保險法第64條第3 項規定之一個
    月除斥期間，被告之解約不合法。為此，依保險契約請求被
    告如數給付保險金等語。並聲明：(一)被告應給付原告738,69
    7 元及自96年3 月20日起至清償日止，按年息5%計算利息。
    (二)願供擔保請准宣告假執行。
二、被告則以：原告自85年起至94年間曾因肝硬化等病症至醫院
    住院紀錄，惟原告於投保時，就要保書上有關被保險人告知
    事項欄中關於過去五年內是否曾因患有肝炎、肝內結石、肝
    硬化、肝功能異常（GOT 、GPT 值超過35IU/L以上）等疾病
    ，而接受醫師治療、診療或用藥等書面詢問事項，勾選「否
    」，顯然違反據實說明之義務，並足以變更或減少伊對危險
    之估計。據宏恩醫院98年2 月19日宏醫字第0980000099號函
    表示其係96年3 月26日始收到伊請求調閱病歷資料，是伊自
    宏恩醫院得知上情後，已於96年4 月27日依法解除保險契約
    ，自不負給付保險金之義務。縱原告前揭主張有理由，其計
    算保險金額亦有誤，應為530,543 元等語資為抗辯。並聲明
    ：(一)原告之訴駁回。(二)願供擔保請准宣告免為假執行。
三、兩造不爭執事項：
(一)、兩造於95年6 月9 日簽訂「新光人壽新長安終身壽險保險單
    」保險主約，及分別為「新光人壽意外傷害醫療保險附約條
    款」）、「新光人壽安心住院保險附約條款」、「新光人壽
    綜合醫療保險附約條款」、「新光人壽綜合保障特約條款」
    保險附約，有保險號碼為JDF47041號之保險契約影本一份在
    卷可稽（見本院卷第24-83頁）。
(二)、原告自96年2 月9 日起因肝硬化併腹水及自發性腹膜炎與食
    道靜脈曲張破裂併大吐血及休克前症狀至宏恩醫院住院，嗣
    於96年2 月26日轉至三軍總醫院施予上消化道內視鏡併靜脈
    結扎術，至96年3 月9 日出院，復於96年3 月17日又至三軍
    總醫院住院，於96年3 月19日進行活體肝臟移植手術，至96
    年5 月18日出院，又於96年8 月7 日住院，至96年8 月20日
    出院，再於96年9 月14日住院，96年10月5 日接受B 型肝炎
    免疫球蛋白注射，至96年9 月6 日出院，有卷附宏恩醫院及
    三軍總醫院附設民眾診療服務處之診斷證明書影本在卷可考
    （見本院卷第14-18頁）。
(三)、要保書上要保人及被保險人簽名欄之簽名，均為原告本人所
    簽。
(四)、被告於96年4 月27日經臺北郵局以第2054號存證信函，通知
    原告在要保書上所填寫住址「臺北縣中和市○○路27之2 號
    1 樓」解除系爭保險契約，並為原告收受，有郵局存證信函
    內容在卷可參（見本院卷第13頁）。
四、兩造爭執要點：
(一)、被告可否以原告違反說明義務，據以解除保險契約？
(二)、被告是否已合法解除本件保險契約？
    茲就兩造爭點及本院得心證之理由說明如下：
(一)、被告可否以原告違反說明義務，據以解除保險契約？
 1、按訂立契約時，要保人對於保險人之書面詢問，應據實說明
    。又要保人故意隱匿，或因過失遺漏，或為不實之說明，足
    以變更或減少保險人對於危險之估計者，保險人得解除契約
    ；其危險發生後亦同，為保險法第64條第1 、2 項所明定。
 2、查兩造於95年6 月9 日簽訂以原告為要保人及被保險人之系
    爭保險契約，業如前述。經被告向原告就診醫院調閱資料，
    原告自85年6 月14日始有因肝硬化就診，至95年6 月8 日投
    保日期間，皆有肝硬化門診紀錄，且曾於94年2 月14日、94
    年2 月25日及94年7 月22日因肝硬化門診等情，業據被告提
    出宏恩醫院出具商業保險醫療查詢及調查報告書影本在卷可
    參，於前開商業保險醫療查詢之過去發病史欄位中即記載：
    「85年6 月14日發生肝硬化迄今（有病歷）」等文字（見本
    院卷第205 頁），而調查報告書亦載明：「本件查証宏恩醫
    院病歷室經辦程新芳主任，調閱病患病歷告知如下：94.02.
    14門診病歷為5715（肝硬化liver cirrhosis 之疾病代號）
    。94.02.25門診病歷為5715。94.07.22門診病歷為5715。94
    .08.06 門 診病歷為5715V6549 。」等語（見本院卷第204
    頁），原告對於前揭病歷內容之真正不爭執，自屬實在。又
    原告於95年6 月9 日投保時，就要保書上有關被保險人告知
    事項欄中關於「2 、過去一年內是否曾因下列疾病，而接受
    醫師治療、診療或用藥？……(3)肝炎病毒帶原、肝膿瘍、黃
    疸。」、「4 、過去五年內是否曾因患有下列疾病，而接受
    醫師治療、診療或用藥？……(4)肝炎、肝內結石、肝硬化、
    肝功能異常（GOT 、GPT 值超過35IU/L以上）。」等書面詢
    問事項，均勾選「否」，有系爭保險契約在卷可稽。原告既
    因肝硬化等疾病至宏恩醫院治療，則在訂立契約時，自應將
    上述事實詳細記載於保險契約「被保險人告知事項」欄內，
    俾供保險人評估其危險以及決定是否願承保，方符誠實信用
    原則。且觀諸原告提出前開宏恩醫院及三軍總醫院之診斷證
    明書所載內容，其病症嚴重，非偶發生病，依常理判斷於投
    保前應有一段很長期間之肝臟病變病史，原告投保之種類係
    終身壽險型之人壽保險及其附約保險，是投保前身體狀況是
    否有異常情形甚或住院等情，屬足以變更或減少保險人對於
    危險估計之重大事項，原告更應就投保時身體狀況之訊問事
    項詳予告知，方符保險契約為最大善意契約之本質，原告顯
    違反保險法第64條據實說明之義務。
 3、次按當事人主張有利於己之事實者，就其事實有舉證之責任
    ，民事訴訟法277 條訂有明文，亦即「民事訴訟如係由原告
    主張權利者，應先由原告負舉證之責，若原告先不能舉證，
    以證實自己主張之事實為真實，則被告就其抗辯事實即令不
    能舉證，或其所舉證據尚有疵累，亦應駁回原告之請求」，
    有最高法院17年上字第917 號判例參照。
 4、原告雖主張：其投保系爭保險契約時，已向保險業務員即被
    告之使用人鄧珍妹告知有B 型肝炎、肝硬化，並曾因此而住
    院等病史，且要保書係由鄧珍妹代為填載，鄧珍妹故意隱匿
    而未據實填載，保險業務員為被告之使用人，應類推適用民
    法第224 條有關債務人之使用人故意過失責任，而認被告不
    得解除系爭保險契約云云。並聲請訊問證人鄧珍妹、戊○○
    、劉鏸媄等人。惟查：(1)據證人鄧珍妹於97年12月22日到庭
    具結證述：「（問：所以當原告簽名後，你拿回要保書時，
    告知事項的選項欄是尚未勾選？）是，我是照原告說的來填
    寫，原告說他是B 肝帶原很久了，其他的就沒有了。」、「
    （問：當時是否有請他簽名，其他資料不要填?） 要保書的
    第一項及第九項的身高體重及工作內容都是原告自己填寫的
    ，最後要保人也是原告自己簽名的，其他的資料是我幫他當
    場填寫的。原告說要照他說的填寫。」等語在卷（見本院第
    244-248 頁），復觀諸卷附行政院金融監督管理委員會保險
    局97年11月28日保局三字第09702209590 號函，檢送原告申
    訴被告之理賠爭議案相關資料影本中，原告向財團法人保險
    事業發展中心保險申訴調處委員會之保險申訴調處申請書及
    陳情書內容所載：「……且簽約時有依實情明白告知本人有
    『肝不好，B 型肝炎』。……」（見本院卷第227 頁反面-2
    29頁反面）及原告書寫內容：「……我投保時有說明（B 型
    肝炎帶原）……」等文字（見本院卷第223 頁），足見原告
    當保險業務員詢問身體狀況，固曾告知其有B 型肝炎帶原，
    但並未據實告知近5 年患有肝硬化等疾病而接受門診醫師治
    療等情。(2)至於證人戊○○雖於98年2 月11日到庭具結證述
    ：「（問：鄧（指鄧珍妹）是否有承認保險契約中告知事項
    是他自己勾選的？）鄧有跟我說是他自己勾選的，當時鄧有
    告訴我楊先生有告訴他關於全部的病史，包括肝炎、肝不好
    及住院的情形，當時有詢問他為何不照實勾選，鄧說因為他
    看楊先生的狀況很好，而且鄧也說之前他有一個保戶也向楊
    先生的情形，後來公司同意承保但是增加保費，這個保戶過
    了多年後仍然沒有任何狀況發生，但鄧小姐見到該名保戶都
    覺得不好意思，因為多繳了保費。」、「（問：你是否參與
    97年1 月16日的協調會？）有，在場有楊先生、劉小姐、我
    、消保官，新光有四個人，我只認識其中鄧及張，調解中消
    保官有問是否有擅自勾選告知事項，鄧有承認是他自己勾選
    的，鄧有承認他並沒有依照原告告知的內容來勾選。」等語
    ，與證人劉鏸媄於同日庭期具結證稱：「（問：鄧有無承認
    他沒有依照楊先生所告知的填寫？）消保官有詢問鄧這件事
    情，第一次消保官有問鄧上面的告知事項是否是由他自己勾
    選的，鄧有回答是，因為消保官有問楊先生契約上是否為你
    本人簽名，楊先生承認他簽名的，楊先生後來有補充告訴消
    保官，說他肝不好、肝發炎、肝一直有問題，希望鄧要寫上
    去，所以消保官又在問鄧小姐，第二次鄧小姐有點頭，沒有
    再回答是或不是。」等語（見本院卷第264-267 頁），欲表
    示係保險業務員故意遺漏原告病史，惟證人戊○○與劉鏸媄
    於原告就其身體健康狀況口頭告知鄧珍妹時，渠等並未在當
    場親身見聞，僅憑事後當事人各執一詞爭執內容到場證述，
    渠等證述原告有告知因肝炎而住院等情，與上開原告親自所
    為之保險申訴調處書及陳情書中，僅陳述其有B 型肝炎等語
    迥異，且戊○○、劉鏸媄乃原告故友，所為證詞難免偏頗，
    自不足為原告有利證據。是原告就其身體健康狀況已盡口頭
    告知此有利於己之事實，應負舉證之責任而未舉證。
 5、依前開說明，本件要保書既經原告親自簽名，衡情於簽名之
    前，應已詳閱系爭要保書有關被保險人告知事項之記載，原
    告主張保險公司之業務員未踐行書面詢問之程序及其未違反
    告知義務云云，即非有據，要無足取，且原告就其抗辯事實
    即令不能舉證，或其所舉證據尚有疵累，亦不得認定其主張
    為真實。復依財團法人保險事業發展中心97年11月26日函覆
    本院資料，原告早於84年7 月11日及85年7 月9 日間已曾向
    被告投保人壽保險契約，有契約要保書影本在卷可參（見本
    院卷第192 、194 頁，前揭契約中關於本件所爭議告知事項
    ，原告均勾選「否」），原告以前既已有二次之投保經驗，
    其不知應告知之事項為何，委不可取，自難事後推諉予保險
    業務員鄧珍妹，本諸保險為最大誠信契約，要保人對於保險
    契約所規定之應告知事項，自應據實告知，始符誠信原則，
    原告縱非故意隱匿，然仍不能免於係因過失遺漏或為不實說
    明之責，則被告依保險法第64條規定，解除兩造間系爭保險
    契約，自屬有據。
(二)、被告是否已合法解除本件保險契約？
 1、次按前項解除契約權，自保險人知有解除之原因後，經過一
    個月不行使而消滅；或契約訂立後經過二年，即有可以解除
    之原因，亦不得解除契約，保險法第64條第3 項定有明文。
 2、本件被告於96年4 月27日寄發存證信函予原告，以原告於投
    保前曾因肝臟方面疾病治療，然於投保時，對被告之書面詢
    問漏未告知，以致被告未能正確評估危險而予承保為由，依
    保險法第64條規定解除保險契約，原告亦已收受該存證信函
    等情，有原告提出存證信函影本在卷可參（見本院卷第13頁
    ）。又依據宏恩醫院98年2 月19日宏醫字第0980000099號函
    覆本院稱：「1 、本院於96年3 月26日收到新光人壽保險股
    份有限公司調閱信函，檢附新光人壽保險股份有限公司調閱
    信函影本。2 、醫師填妥後隨即以掛號信函寄回新光人壽保
    險股份有限公司（約一週內回覆）。3 、本院收發室掛號信
    件之登記，僅保留六個月內之資料，無法提供回覆新光人壽
    保險股份有限公司相關執據、憑證資料，乞諒。」等語（見
    本院卷第279 頁），故宏恩醫院係於96年3 月26日收到被告
    發函調閱原告病歷，經醫師於1 週內填妥後隨即以掛號信函
    寄回被告，以此推知被告知悉系爭保險契約有解除原因之時
    點應不早於96年4 月2 日，而被告於同年月27日即發函通知
    原告解除契約，亦為原告收受而生解約之效力，則被告並未
    逾保險法第64條第3 項規定解除保險契約，應自知有解除之
    原因後一月內為之除斥期間，應堪認定。是本件被告之解除
    系爭保險契約，於法有據。
五、綜上，被告依保險法第64條第2 項規定解除系爭保險契約，
    洵屬正當。從而原告依保險契約之約定請求被告給付738,69
    7 元及自96年3 月20日起至清償日止，按年息5%計算利息，
    為無理由，其假執行之聲請亦失所附麗，應併予駁回。
六、本件為判決之基礎已臻明確，兩造其餘之攻擊或防禦方法及
    證據，經本院斟酌後，認為均不足以影響本判決之結果，亦
    與本案爭點無涉，自無逐一詳予論駁之必要，併此敘明。
七、訴訟費用負擔之依據：依民事訴訟法第78條。
中    華    民    國    98    年    10    月    12    日
                  民事第四庭    法  官  鄧德倩
以上正本係照原本作成
如對本判決上訴，須於判決送達後20日內向本院提出上訴狀
中    華    民    國    98    年    10    月    12    日
                                書記官  林孔華


司法院資訊處製作；財團法人民間司法改革基金會備份。
